【裁判字號】    98,交易,699
【裁判日期】    990427
【裁判案由】    業務過失傷害
【裁判全文】
臺灣臺中地方法院刑事判決             98年度交易字第699號
公  訴  人  臺灣臺中地方法院檢察署檢察官
被      告  丙○○
上列被告因業務過失傷害案件，經檢察官提起公訴 (98年度偵字
第23533號)，本院判決如下：
    主    文
丙○○從事業務之人，因業務上之過失傷害人致重傷，處有期徒
刑陸月，如易科罰金，以新臺幣壹仟元折算壹日。
    犯罪事實
一、丙○○平日以駕駛營業用小客車(下稱計程車)載送乘客為業
    ，為從事駕駛業務之人。其於民國97年11月15日凌晨4時58
    分許，駕駛車牌號碼512-YS號計程車，沿臺中市○○路由育
    樂街往梅亭東街方向(即由南向北)行駛，途經雙十路匯入北
    屯路之路口時，理應注意車前狀況，隨時採取必要之安全措
    施，及由同向二車道進入一車道，無直行車道者，外車道之
    車輛應讓內車道之車輛先行，而依當時天候晴、夜間有照明
    、路面乾燥、無缺陷、無障礙物，視距良好，依當時情形並
    無不能注意之情事，竟疏未注意即此，適乙○○騎乘車牌號
    碼G3R-263號重型機車沿臺中市○○路、北屯路往梅亭東街
    方向(即由南向北)行駛而行經該處，亦疏於注意車前狀況，
    丙○○所駕駛計程車之左側前角因而與乙○○所騎乘機車之
    右側車身發生撞擊，乙○○因而人車倒地，受有頭部外傷併
    顱內出血、右側鎖骨骨折、右側肋骨骨折及右肩骨骨折等傷
    害，丙○○於肇事後，在有偵查權限之公務員發覺其犯罪前
    ，主動撥打電話向警方報案，並向據報前往處理之臺中市警
    察局警員陳明其係肇事者及肇事經過，自首而接受裁判。而
    乙○○經送往中國醫藥大學附設醫院急診併行開顱手術移除
    血腫塊後，因車禍導致之創傷性腦傷，迄今仍需長期服用抗
    癲癇藥物控制癲癇發作，依其受傷後之恢復狀態，於其身體
    、健康已有難治之重傷害。
二、案經案經乙○○訴請臺灣臺中地方法院檢察署檢察官偵查起
    訴。
    理  由
一、程序方面：
(一)本件被告丙○○所犯刑法第284條第2項後段之業務過失傷害
    人致重傷罪，屬刑事訴訟法第376條第1款所列之罪，依同法
    第284條之1規定，第一審得由法官獨任進行審判程序，合先
    敘明。
(二)按被告以外之人於偵查中向檢察官所為之陳述，除顯有不可
    信之情況者外，得為證據，刑事訴訟法第159條之1第2項定
    有明文。蓋現行法之檢察官仍有訊問被告、證人及鑑定人之
    權限，其應踐行之程序又多有保障被告或被害人之規定，證
    人、鑑定人於偵查中亦均須具結，就刑事訴訟而言，其司法
    屬性甚高；而檢察官於偵查程序取得之供述證據，其過程復
    尚能遵守法令之規定，是其訊問時之外部情況，積極上具有
    某程度之可信性，除消極上顯有不可信之情況者外，均得為
    證據。故主張其為不可信積極存在之一方，自應就此欠缺可
    信性外部保障之情形負舉證責任(最高法院98年臺上字第290
    4號判決意旨參照)。證人吳承昌於偵查中以證人身分具結作
    證，並於本院審理時另基於證人地位具結作證，在賦予被告
    對質詰問機會之情形下為證述，所述內容前後一致，且於檢
    察官訊問時之證述，依筆錄之記載，並無證據顯示係遭受強
    暴、脅迫、詐欺、利誘等外力干擾情形，或在影響其心理狀
    況致妨礙其自由陳述等顯不可信之情況，被告雖反對其於偵
    查中之供述具有證據能力，惟未能釋明上開供述有何顯不可
    信之情況，依上揭說明，證人吳承昌於偵查中具結後向檢察
    官所為之證述，依刑事訴訟法第159條之1第2項自具有證據
    能力。
(三)本件判決以下引用之其餘供述證據、非供述證據，經本院依
    法踐行調查證據程序，公訴人及被告均不爭執各該證據之證
    據能力，且亦查無依法應排除其證據能力之情形，是後述所
    引用證據之證據能力均無疑義。
二、認定犯罪事實所憑之證據及理由：
    訊之被告丙○○固不否認有於上揭時、地駕駛車牌號碼512-
    YS號計程車與告訴人乙○○所騎乘車牌號碼G3R-263號重型
    機車發生發生撞擊，告訴人因而受有頭部外傷併顱內出血、
    右側鎖骨、肋骨及右肩骨骨折等傷害之事實，惟矢口否認有
    何業務過失傷害犯行，辯稱：車禍地點是在臺中市○○路進
    入北屯路口第2個天橋下往前1公尺左右，還沒到雙十路2段1
    00巷口處，該處是有號誌的路口，伊當時是綠燈直行，是告
    訴人闖紅燈，伊沒有過失云云。經查：
(一)被告丙○○於上揭時、地駕駛車牌號碼512-YS號計程車與告
    訴人乙○○騎乘車牌號碼G3R-263號重型機車發生撞擊之事
    實，業據被告供承在卷，核與證人即告訴人乙○○於本院審
    理時證述情節相符(見本院卷第44至45頁)，復有道路交通事
    故現場圖【見臺灣臺中地方法院檢察署98年度他字第2085號
    卷(下稱他字卷)第12頁】、道路交通事故調查報告表(一)、(二)
    (見他字卷第13至14頁)、臺中市○○○道路交通事故初步分
    析研判表(見他字卷第24頁)、現場及車損照片19張 (見他字
    卷第25至34頁)在卷可稽；又告訴人乙○○於本件車禍事故
    發生後，受有頭部外傷併顱內出血、右側鎖骨骨折、右側肋
    骨骨折及右肩骨骨折等傷害，亦有中國醫藥大學附設醫院診
    斷證明書(見他字卷第4至5頁)、全民健康保險重大傷病核定
    審查通知書第二聯(見他字卷第6頁)附卷可按。綜合上情，
    告訴人於案發時騎乘機車沿三民路由南向北往北屯路行駛，
    與被告所駕駛沿往雙十路由南向北往北屯路行駛之計程車發
    生撞擊，致告訴人受有傷害之事實，應堪認定。
(二)而依前揭道路交通事故現場圖、道路交通事故調查報告表(一)
    、(二)、證人即臺中市警察局交通警察局交通安全組警員吳承
    昌依檢察官指示就臺中市○○路、北屯路、健行路、雙十路
    之交岔路口實地丈量後所繪製之事故現場簡圖(見他字卷第5
    5頁)及拍攝之現場照片21張(見他字卷第55至62頁)觀之，沿
    臺中市○○路、雙十路由南向北分別行駛至接近北屯路路段
    時，三民路先與北屯路相接匯入北屯路，之後向前行駛至少
    15.7公尺 (自三民路與北屯路、健行路口設置之北屯路標牌
    處起算之距離)，雙十路始與北屯路相接而匯入北屯路，是
    北屯路與雙十路為同向車道之道路(三民路、雙十路為呈約
    30度夾角之同向車道道路)。又三民路、北屯路、健行路、
    雙十路之交岔路口，於橫越三民路、雙十路上設有行人天橋
    1座(近端天橋)、於橫路北屯路與雙十路上亦設有行人天橋1
    座(遠端天橋)；三民路與北屯路相接之路口，在北屯路標牌
    上方設有號誌燈箱1座 (近端號誌)，於北屯路上方之遠端天
    橋上設有號誌燈箱1座 (遠端號誌)，燈號顯示一致；另雙十
    路在匯入北屯路前，其上方之近端天橋與遠端天橋上均設有
    號誌燈箱，亦燈號顯示一致。本件被告於案發當時係沿臺中
    市○○路由南向北往北屯路方向行駛，告訴人則係沿三民路
    由南向北往北屯路方向行駛，車禍事故發生後，告訴人騎乘
    之機車車頭朝向南方，往右側傾倒躺在北屯路內側快車道上
    (即北屯路與雙十路2段100巷巷口處)，機車刮地痕由北屯路
    外側快車道向北延伸至機車倒地處，長約8.4公尺，機車右
    側角踏板、右前斜板有擦痕；而被告所駕駛計程車於事故後
    ，南向北停放在北屯路外側外車道之車道線與機車道間，左
    前車角有擦痕，事故現場並未留有汽車之煞車痕，是參酌上
    述現場車損情形、二車停止位置等相關跡證，本件車禍事故
    之撞擊地點應係在臺中市○○路匯入北屯路後 (已過遠端天
    橋)接近雙十路2段100巷口附近。
(三)就本件車禍事故地點是否位於有號誌化之交岔路口一節，被
    告雖辯稱本件事故地點屬有號誌之交岔路口云云：又臺灣省
    臺中市區車輛行車事故鑑定委員會亦以本件肇事地點係設有
    兩時相行車管制號誌之交岔路口，雙方由不同道路駛入同一
    道路之交岔行駛，肇事因素之認定與雙方進入路口當時之號
    誌顯示情形有關，因號誌情形尚有爭執，故決議不予鑑定等
    語，有該會98年4月13日中市行字第0985401084號、98年8月
    25日中市行字第0985402456號函在卷可參(見本院卷第27至2
    8頁)。惟查：
    1.標誌、標線、號誌之設置目的，在於提供車輛駕駛人及行
      人有關道路路況之警告、禁制、指示等資訊，以便利行旅
      及促進交通安全；而標誌、標線、號誌之設置，由主管機
      關依其管轄辦理之；所稱主管機關，指公路主管機關、市
      區道路主管機關及警察機關，道路交通標誌標線號誌設置
      規則第2條、第4條第1項、第5條定有明文。又按縣(市○道
      路及交通之規劃、營運及管理，係屬縣(市)自治事項，地
      方制度法第19條第10款第1、2點定有明文。依據前開規定
      ，可知臺中市之標誌、標線、號誌設置及交通規劃管理係
      屬臺中市政府之權限範圍。
    2.有關臺中市○○路、北屯路、健行路與雙十路之交岔路口
      (如分別沿三民路、雙十路由南向北方向行駛至該路口，
      三民路、雙十路為呈約30度夾角之同向車道道路)標誌標
      線號誌設置情形，經本院依職權向主管機關臺中市政府函
      詢結果，臺中市政府函覆略以：三民路、北屯路、雙十路
      與健行路口係以2時相運作之號誌化路口，第1時相為55秒
      綠燈時間供三民路與北屯路方向雙向行駛，接續第2時相
      35秒綠燈時間供健行路西往東方向與雙十路南往北方向行
      駛。‧‧‧該路口三民路與雙十路南往北行車方向鄰近路
      口處，依據路口型式繪設有停止線，並依各行車方向設有
      近端(近端天橋上)與遠端(遠端天橋上)號誌燈箱，上述各
      行車方向之近遠端號誌燈號顯示一致，三民路 (應係指三
      民路匯入後之北屯路)與雙十路匯流處非屬路口。另依該
      路口標線怖設情形，該匯流處非屬號誌化路口範圍內，車
      輛行至該匯流處應依道路交通管理處罰條例第45條與道路
      交通安全規則第102條第1項第3款規定行止，有臺中市政
      府99年1月13日府交規字第0980342496號函附卷可參(見本
      院卷第31至32頁)。
    3.證人即臺中市警察局交通警察隊交通安全組吳承昌於本院
      審理時亦證稱：本件事故現場可區○○○○路口，健行路
      與北屯路、三民路、雙十路是一個路口，另一個路口是指
      北屯路、雙十路口。三民路往北屯路之路口，於北屯路標
      牌處起之路段就屬於北屯路，非三民路。本件肇事地點在
      北屯路上，該交岔路口依伊所提出照片 (附於本院卷第50
      頁，與他字卷第31頁背面下方照片同)，伊有註記左側號
      誌(即三民路往北屯路路口，設置在北屯路標牌上方之號
      誌)是近端號誌，右側 (遠端天橋上)號誌是遠端號誌，前
      後號誌一致，因地上標線把該交岔路口區○○○○路口，
      一般在路口不會有設有分向設施，也不會有劃分車道的標
      線，但本件肇事地點路口有車道線，也沒有另外的停止線
      ，依照我們詢問交通處，如果在此路段發生車禍，是屬於
      匯入車道的問題，與號誌無關，因此我們沒有把號誌考量
      進去，有無違反號誌，是屬於另一個違規行為。告訴人是
      依照近端號誌行駛，已經通過近端號誌，我們才會認為肇
      事路口是無號誌路口。以分向設施單向車道數來計算，北
      屯路有慢車道、內側車道、外側車道共3個車道，雙十路
      匯入只有1個車道。雙十路往北屯路方向，縱天橋上設置
      號誌燈號為綠燈，至匯入北屯路時，因距離有點遠，且匯
      入時要注意左側來車等語(見本院卷第46至48頁)。
    4.準此，沿雙十路由南向北方向行駛，在匯入北屯路前，其
      上方近端天橋與遠端天橋上所設置之近端號誌與遠端號誌
      ，應數前述三民路、北屯路、健行路、雙十路之交岔路口
      號誌。而告訴人騎乘機車沿三民路由南向北往北屯路方向
      行駛，於行經三民路、北屯路口處之停止線，通過該路口
      後，已屬匯入行駛在北屯路車道上 (此觀之證人吳承昌所
      拍攝之現場照片，可知三民路由南向北往北屯路方向行駛
      ，通過北屯路標牌後之車道上，繪有車道線、快慢車道分
      隔線，白色箭頭之指示線、禁行機車標字等標線標誌，見
      他字卷第61頁正反面照片)，非行駛在前述三民路、北屯
      路、健行路、雙十路之交岔路口範圍內；又被告駕駛計程
      車沿雙十路由南向北往北屯路方向行駛，係在通過遠端天
      橋後，與北屯路相接而匯入北屯路，當屬雙十路與北屯路
      匯流之另一路口，與前揭三民路、北屯路、健行路、雙十
      路之交岔路口亦無關，且此路口並未另設有行車管制號誌
      及停止線 (見他字卷第56至62頁，依第59頁背面、第60頁
      上方、第62頁上方照片)。再者，依證人吳承昌繪製之事
      故現場簡圖(見他字卷第55頁)，本件車禍事故地點距三民
      路與北屯路相接路口之停止線，及距雙十路上設有號誌燈
      箱之近端天橋、停止線，分別有逾60公尺之距離。是以，
      上開臺灣省臺中市區車輛行車事故鑑定委員會認肇事地點
      設有行車管制號誌，事故與交岔路口號誌顯示情形有關，
      顯有誤認，而為本院所不採。
(四)按汽車行駛時，駕駛人應注意車前狀況，並隨時採取必要之
    安全措施；又汽車行駛至交岔路口，其行進、轉彎，由同向
    二車道進入一車道，應讓直行車道之車輛先行，無直行車道
    者，外車道之車輛應讓內車道之車輛先行。道路交通安全規
    則第94條第3項、第102條第1項第3款分別定有明文。被告為
    已考領駕照之小型車職業駕駛人，此為被告所自承，對此交
    通安全規則自難諉稱不知。而依本件車禍事故發生時之現場
    狀況，被告沿雙十路行駛匯入北屯路時，該路段道路寬敝平
    直，周圍並無大型物體遮蔽視線，且雙十路至北屯路沿線均
    有設置路燈照明、事故地點附近並有大型廣告看板燈光，夜
    間光線充足，視距良好，有案發時現場照片可參 (見他字卷
    第25至26頁)，行車情況應屬明顯而可得注意，被告駕駛計
    程車沿雙十路由南向北行駛匯入北屯路口，行經事故地點時
    ，實無不能注意告訴人當時正騎乘機車從伊右側行駛在北屯
    路上之情事，其竟疏未注意車前狀況，預作減速及避讓之準
    備，外車道車未讓內線道車先行，採取適切避免發生車禍之
    行為，終致不及煞避而以其所駕駛之計程車右前車角部位碰
    撞告訴人所騎乘之機車右側車身而肇事，其就本案車禍事故
    之發生有過失責任無疑，且被告之過失行為與告訴人受傷之
    結果間，具有相當因果關係。
(五)被告雖辯稱其係依綠燈直行，因告訴人闖紅燈致發生車禍事
    故云云。惟此業經告訴人予以否認，而上開路口三民路、北
    屯路、健行路、雙十路口，三民路南往北方向規劃有3秒黃
    燈、黃色燈號結束後，規劃有2秒全紅時間(此時雙十路南往
    北方向燈號亦顯示紅燈)；另雙十路南往北方向規劃有3秒黃
    燈時間，在黃色燈號結束後，規劃有2秒全紅時間(此時三民
    路南往北方向燈號亦顯示紅燈)，餘時間2時相間燈號顯示並
    非相同。雙十路南往北向北屯路綠燈時間時，三民路南往北
    向北屯路燈號僅顯示為紅燈；三民路南往北向北屯路號誌由
    綠燈轉黃燈時，雙十路南往北向北屯路號誌僅顯示為紅燈一
    節，有上開臺中市政府函文可參；又該路口與事故地點均並
    未設置監視錄影器，是本件車禍事故發生時，告訴人、被告
    究係遵守綠燈號誌行駛或於燈號交替時刻通過路口，已難以
    判斷，被告上揭辯解，並無相關證據可資佐證，況縱信被告
    辯稱其於前開路口時依綠燈直行等語屬實，然本件事故地點
    非屬前揭號誌化路口範圍，且與該號誌化路口有相當距離，
    有如上述，告訴人是否闖紅燈而有疏未注意車前狀況之過失
    ，無解於被告於本件車禍之過失責任，自難為有利被告之認
    定，併此敘明。
(六)次按刑法第10條第4項第6款規定，其他於身體或健康，有重
    大不治或難治之傷害，為重傷之一種。所謂於身體或健康有
    重大不治或難治之傷害，係指傷害重大，其傷害之結果，對
    於身體健康確有終身不治或難治者而言 (最高法院80年度臺
    上字第5826號判決意旨參照)。查告訴人因本件車禍受有上
    開傷害，已如前述，其經送往中國醫藥大學附設醫院急診併
    行開顱手術移除血腫塊後，經本院向中國醫藥大學附設醫院
    函詢告訴人目前身體健康回復情形，該院函覆稱：告訴人於
    97 年11月15日車禍導致創傷性腦傷(右側硬腦膜下出血及腦
    內出血)‧‧‧，經住院手術及門診追蹤治療，99年2月22日
    最後一次門診時，其右側肢體肌肉力量已接近正常，可自行
    行走，但動作較為緩慢不靈巧；仍須服用抗癲癇藥物以預防
    癲癇發作，‧‧其癲癇需長期藥物控制，可歸屬於難治者等
    語，有該院99年3月26日院管檔字第0990002561號函及所附
    病歷資料在卷可稽(見本院卷第72至98頁)，而本件車禍於97
    年11月15日發生，至中國醫藥大學附設醫院上開覆函，已相
    距1年有餘，告訴人卻仍需服用抗癲癇藥物以抑制癲癇發作
    ，足認告訴人所受身體及健康之傷害已難於治療，而達重傷
    害之程度。
(七)另被告雖辯稱事故發生當時證人丁○○有在現場目擊車禍發
    生過程，但不願幫伊作證云云。惟證人丁○○業於本院審理
    時到庭作證稱：伊平常在北屯路與雙十路2段100巷巷口天橋
    下那邊排班，時間是晚上11、12點到上午7、8點，車子停在
    雙十路2段100巷，排班時伊會在車內休息，北屯路上有路燈
    ，距離該路口有10至20公尺，雙十路2段100巷內沒有路燈，
    光線還好，不是很亮，天橋下比較暗，伊不會留意北屯路上
    的情形。該路口轉角處常常發生車禍，本件事故發生當時之
    情形，伊已經想不起來，被告有來找伊好幾次，伊也跟被告
    說伊已經不記得當時狀況了等語明確 (見本院卷第101頁)，
    自難為有利被告之認定。
(八)綜上所述，被告前揭所辯，應係事後卸責之詞，不足採信。
    被告上揭業務過失傷害人致重傷之犯行，事證明確，堪以認
    定，應予依法論科。至於被告雖聲請對其與告訴人進行測謊
    ，以證明告訴人闖紅燈。惟測謊鑑識係就被測試人於測試時
    之心理狀況所產生之生理反應，據以判斷被測試人有無說謊
    ，常因受測人對於問題之理解及受測人心理、智識之成熟與
    否而受影響，因此所為之測謊結果，僅足為偵辦案件之參考
    方法，未必準確，僅得於所使用之測謊儀器及其測試之問題
    與方法具專業可靠性時，依補強性法則供裁判之佐證，惟究
    不得作為有罪或無罪判決之唯一證據，本件事證既明已如前
    述，不論告訴人就本案交通事故是否有過失，均無解被告罪
    行之成立，自無再依被告聲請送測謊鑑定之必要，附此敘明
    。
三、論罪科刑之理由：
(一)按刑法上所謂業務，係指個人基於其社會地位繼續反覆所執
    行之事務，其主要部分之業務固不待論，即為完成主要業務
    所附隨之準備工作與輔助事務，亦應包括在內 (最高法院71
    年臺上字第1550號判例參照)。被告丙○○於本件車禍事故
    發生時，駕駛計程車為業務，業據其自承在卷，自屬從事駕
    駛業務之人，其於駕駛計程車業務時，因過失肇事致告訴人
    受有重傷害，核被告丙○○所為，係犯刑法第284條第2項後
    段之業務過失傷害人致重傷罪。起訴書漏未審酌告訴人乙○
    ○之傷勢已達重傷害之程度，認被告僅成立業務過失傷害罪
    ，尚有未洽，惟其起訴之基本事實同一，本院自應予以審理
    ，並變更起訴法條。又被告肇事後以電話報警，等待警員到
    場處理，並陳明自己係肇事者及陳述肇事經過，亦據被告供
    述明確，並有臺中市○○○道路交通事故肇事人自首紀錄表
    在卷足參(見他字卷第22頁)，被告既已向該管公務員申述犯
    罪事實而不逃避接受裁判，合於刑法第62條前段所定對於未
    發覺之犯罪自首而接受裁判之要件，爰依該條規定減輕其刑
    。爰審酌被告駕駛計程車為業，其參與道路交通，自應確實
    遵守交通規則以維護自身及其他用路人之安全，其行經本件
    事故路口，未注意車前狀況，且外線道車未讓內線道車先行
    ，致肇事造成告訴人受有重傷害，過失程度非輕，及其過失
    程度、肇事後之態度、尚未與告訴人達成和解等一切情狀，
    量處如主文所示之刑，並諭知易科罰金之折算標準，以示懲
    警。
四、應適用之法律：
    依刑事訴訟法第284條之1、第299條第1項前段、第300條，
    刑法第284條第2項後段、第62條前段、第41條第1項前段，
    刑法施行法第1條之1第1項、第2項前段，判決如主文。
本案經檢察官甲○○到庭執行職務。
中    華    民    國    99    年    4     月    27    日
                      交通法庭    法  官  簡芳潔
以上正本證明與原本無異。
如不服本判決應於收受送達後10日內向本院提出上訴書狀，並應
敘述具體理由；其未敘述上訴理由者，應於上訴期間屆滿後20日
內向本院補提理由書（均須按他造當事人之人數附繕本）「切勿
逕送上級法院」。
                                  書記官  呂苗澂
中    華    民    國    99    年    4     月    27    日
附錄論罪科刑法條全文：
中華民國刑法第284條
因過失傷害人者，處6月以下有期徒刑、拘役或5百元以下罰金，
致重傷者，處1年以下有期徒刑、拘役或5百元以下罰金。
從事業務之人，因業務上之過失傷害人者，處1年以下有期徒刑
、拘役或1千元以下罰金，致重傷者，處3年以下有期徒刑、拘役
或2千元以下罰金。

司法院資訊處製作；財團法人民間司法改革基金會備份。
